臺灣臺南地方法院新市簡易庭民事判決
111年度新簡字156號
原　　　告　永豐商業銀行股份有限公司
　　　　　　　　　　設臺北市○○區○○○路0段00號
法定代理人　陳嘉賢　住同上
訴訟代理人　江俊億　住高雄市○○區○○路000號5樓
被　　　告　黄繹銘（原名為黄溪湖）
　　　　　　　　　　住臺南市○○區○○○街00號
　　　　　　新光人壽保險股份有限公司
　　　　　　　　　　設臺北市○○區○○○路0段00號31-43樓
上　一　人
法定代理人　潘柏錚　住同上
上　一　人
訴訟代理人　林材勇律師
被　　　告　國泰人壽保險股份有限公司
　　　　　　　　　　設臺北市○○區○○路0段000號
法定代理人　黃調貴　住同上
訴訟代理人　陳家富　住臺南市○○區○○路0段000號6樓B室
上列當事人間確認保單價值準備金債權存在事件，本院民國111
年4月22日辯論終結，判決如下：
    主      文
確認被告黄繹銘對被告新光人壽保險股份有限公司就如附表一所
示之保險契約有保單價值準備金新臺幣壹拾伍萬叁仟肆佰玖拾玖
元債權存在。
確認被告黄繹銘對被告國泰人壽保險股份有限公司就如附表二所
示之保險契約有保單價值準備金新臺幣貳拾壹萬貳仟玖佰貳拾伍
元債權存在。
訴訟費用由被告負擔。
    事實及理由
一、被告黄繹銘經合法通知，無正當理由未於言詞辯論期日到場
    ，且核無民事訴訟法第436條第2項準用同法第386條所列各
    款情形，爰依原告聲請，由其一造辯論而為判決。
二、原告起訴主張：原告為被告黄繹銘之債權人，前向臺灣臺北
    地方法院聲請扣押被告黃繹銘對被告新光人壽保險股份有限
    公司(下稱被告新光人壽）及被告國泰人壽保險股份有限公
    司 （下稱被告國泰人壽）之保單價值準備金債權，經該院
    以111年度司執字第16892號受理在案（下稱系爭執行事件）
     ，被告新光人壽及被告國泰人壽於民國111年2月17日、同
    年月22日均以無現存之保單價值準備金為由聲明異議。然被
    告新光人壽及被告國泰人壽於111年3月17日收受起訴狀時，
    被告黄繹銘對被告新光人壽就附表一所示之保險契約有如附
    表一所示總額新臺幣（下同） 153,499元、對被告國泰人壽
    就附表二所示之保險契約有如附表二所示總額212,925元之
    保單價值準備金債權金債權存在，被告新光人壽及被告國泰
    人壽聲明異議致原告債權無法實現，爰請求確認被告黄繹銘
    對被告新光人壽及被告國泰人壽就有如附表一、二所示保單
    價值準備金債權存在等語。並聲明：如主文第第1、2項所示
    。
三、被告部分： 
　㈠被告新光人壽及被告國泰人壽則均以：保單價值準備金為附
    停止條件之債權，且為保險人得於法定目的內支配運用之資
    金，必須要保人行使終止權利後，停止條件始成就，始有保
    單價值準備金之存在，在此之前並無該債權存在。又保單價
    值準備金非必然得由要保人所領取，與儲蓄或存款之消費寄
    託性質不同。被告黃繹銘投保終身壽險，非為逃避債務而投
    保，強制解約影響受益人權利。況債權人不得代要保人解約
    ，原告請求強制執行無實益等語置辯。並均聲明：原告之訴
    駁回。
　㈡被告黄繹銘未於言詞辯論期日到場，亦未提出書狀作任何聲
    明或陳述。
四、得心證之理由：
  ㈠按確認法律關係之訴，非原告有即受確認判決之法律上利益
    者，不得提起之，民事訴訟法第247條第1項定有明文。又所
    謂即受確認判決之法律上利益，係指法律關係之存否不明確
    ，原告主觀上認其私法上之地位有不安之狀態存在，且此種
    不安之狀態，能以確認判決將之除去者而言（最高法院52年
    台上字第12340號判決參照）。系爭執行事件核發執行命令
    ，禁止被告黄繹銘收取對被告新光人壽及被告國泰人壽得請
    領之保險給付、已得領取之解約金及現存在之保單價值準備
    金債權或為其他處分，被告新光人壽及被告國泰人壽則聲明
    異議否認有債權存在。是此攸關原告對被告黃繹銘之債權能
    否以附表一、二所示之保單價值準備金債權受償，其在私法
    上地位有受侵害之危險，該不確定狀態得以本確認判決加以
    除去，依上說明，原告自有提起本件訴訟之確認利益。
  ㈡原告請求確認被告黄繹銘對被告新光人壽及被告國泰人壽有
    如附表一、二所示之保單價值準備金債權存在，為有理由，
    析論如下：
  ⒈按保險法施行細則第11條規定，本法所稱保單價值準備金，
    指人身保險業以計算保險契約簽單保險費之利率及危險發生
    率為基礎，並依主管機關規定方式計算之準備金。故保單價
    值準備金係要保人預繳保費之積存，乃彰顯要保人預繳保費
    積存而來之現金價值，作為要保人以保單向保險人借款或因
    其他事由得請求保險人給付時，保險人應給付要保人金額之
    計算基準，為要保人在人身保險契約中，對保險人所享有權
    利之一；又要保人終止保險契約，而保險費已付足1年以上
    者，保險人應於接到通知後1個月內償付解約金；其金額不
    得少於要保人應得保單價值準備金之4分之3，為保險法第11
    9條第1項所明定。要保人既得隨時任意終止保險契約，請求
    償付解約金，於終止前復可以保單價值準備金依保險法第12
    0條規定為質，向保險人借款；另參照同法第116條第6、7項
    規定，保險費到期未交付者，保險人於保險契約所定申請恢
    復效力之期限屆滿後，有終止契約之權，保險契約終止時，
    保險費已付足2年以上，如有保單價值準備金者，保險人應
    返還其保單價值準備金；暨同法第124條所定，人壽保險之
    要保人對於被保險人之保單價值準備金，有優先受償之權。
    在在揭明保單價值準備金形式雖屬保險人所有，但要保人對
    於其繳納保險費所累積形成之保單價值準備金，具有實質權
    利（最高法院108年度台上字第639號、108年度台上字第102
    5號、108年度台上字第1874號、109年度台上字第1332號裁
    判意旨參照）。
  ⒉經查，被告黄繹銘前向被告新光人壽及被告國泰人壽投保如
    附表一、二所示之保險契約，分別計算至111年2月17日、同
    年3月17止，有如附表一、二所示之保單價值準備金，且為
    兩造所不爭執。參以附表一、二所示保險契約為人身保險契
    約，依前揭說明，保單價值準備金係要保人預繳保費之積存
    ，為要保人在人身保險契約中，對保險人所享有權利之一，
    是被告黄繹銘對被告新光人壽及被告國泰人壽有上開附表一
    、二所示之保單價值準備金債權存在。至被告新光人壽及被
    告國泰人壽辯稱保單價值準備金為附條件債權，解除權之行
    使具專屬性，且應兼顧其他利害關係人之權益云云。惟依前
    所述，要保人不僅可期待於其任意終止契約時領回金錢，於
    終止前亦得質借取款，要保人既得對保險契約之保單價值準
    備金向保險人為一定請求，則保單價值準備金自具要保人對
    保險人之債權性質，此權利之存在復不因保險契約尚未由要
    保人終止，或不得由執行法院代為終止而異其認定。況且本
    件原告並未主張解除保險契約，僅請求確認保單價值準備金
    債權存在，系爭執行事件之執行名義業未同意原告為收取，
    自無代為解除系爭保險之疑義（最高法院110年度台上字第2
    095號民事裁定參照）。
  ⒊再者，強制執行第115條第3項、第115條之1第1項已規定，強
    制執行之標的係以開始強制執行時之債務人所有責任財產為
    對象，舉凡債務人將來可取得之財產，如將來薪資債權、租
    金債權或附條件、期限之權利等，均得對之執行，難認原告
    聲請對被告黄繹銘之財產保全，已逾越達成目的之必要限度
    ；又保單價值準備金，其給付義務在法律上係屬確定，並可
    由要保人任意決定給付時點，隨時以終止契約或請求減少保
    單價值準備金方式取回，亦得於保單價值準備金範圍內申請
    貸款。故要保人即本件被告黄繹銘對於其繳納保險費所積存
    保單價值準備金債權確有相當處分權限，並有權利可資主張
    ，不因如附表一、二所示之保險契約尚未經其終止或特定事
    由未發生而異其認定，與附條件而不確定是否發生之債權不
    同。從而，被告新光人壽及被告國泰人壽前開所辯，尚難採
    信。
五、綜上所述，原告主張確認被告黄繹銘對被告新光人壽有如附
    表一所示153,499元及對被告國泰人壽有如附表二所示212,9
    25元之保單價值準備金權存在，為有理由，均應予准許。
六、本件為判決基礎之事證已臻明確，兩造其餘攻擊防禦方法及
    舉證，經本院斟酌後，認為均不足影響本判決之結果，爰不
    逐一論列，附此敘明。 
七、訴訟費用負擔之依據：民事訴訟法第78條、第85條第1項本
    文。
中　　華　　民　　國　　111 　年　　6    　 月　 　24 　
　日
　　　　　　　　　新市簡易庭     法       官   施志遠
以上正本係照原本作成。
如不服本判決，應於判決送達後20日內，向本院提出上訴狀並表
明上訴理由（須附繕本）。如委任律師提起上訴者，應一併繳納
上訴審裁判費。
中　　華　　民　　國　　111 　年　　6 　 月　 　24 　 日
             　                                             書 記 官   黃心瑋
　　　　　　　　　　　　 
【附表一】：（本表之保單價值準備金係計算至111年2月17日止）     保險契約 （保單號碼） 投保日期 （民國） 要保人 被保險人 保單價值準備金（新臺幣） 新光人壽防癌終身壽險 （AGA0000000） 79年3月6日 黄繹銘 黄繹銘 150,227元 新光人壽長樂終身壽險 （A5DD158380） 89年7月24日 黄繹銘 黄繹銘 3,272元 　合　計    153,499元 
　　　　　　　　　　　　　　　 
【附表二】：（本表之保單價值準備金係計算至111年3月17日止）     保險契約 （保單號碼） 投保日期 （民國） 要保人 被保險人 保單價值準備金（新臺幣） HB美滿人生312終身壽險（0000000000） 84年1月20日 黄繹銘 黄繹銘 173,065元 HJI萬代福202終身壽險 （0000000000） 86年7月12日 黄繹銘 黄繹銘 39,860元 　合　計    212,925元